臺灣高等法院臺中分院民事判決
111年度上字第244號
上  訴  人  欣軍企業股份有限公司
法定代理人  陳聰洲  
訴訟代理人  劉邦遠律師
被上訴人    中農粉絲有限公司
法定代理人  廖瓊玉  
訴訟代理人  林坤賢律師
            邱華南律師
上列當事人間請求損害賠償事件，上訴人對於中華民國111年3月
24日臺灣南投地方法院110年度訴字第1號第一審判決提起上訴，
並為訴之追加，本院於111年11月16日言詞辯論終結，判決如下
：
    主  文
上訴及追加之訴均駁回。
第二審訴訟費用（含追加之訴部分）由上訴人負擔。
    事實及理由
壹、程序方面:
　　按當事人於第二審為訴之變更或追加，非經他造同意，不得
    為之，但請求之基礎事實同一者，不在此限，民事訴訟法第
    446條第1項、第255條第1項第2款定有明文。本件上訴人於
    原審依民法第184條第1項前段、第189條但書、第184條第2
    項、第794條等規定請求被上訴人給付新臺幣（下同）313萬
    3,572元本息。因被上訴人為時效抗辯，原審據此駁回上訴
    人依民法第184條第2項、第794但書規定部分之請求。嗣上
    訴人於本院審理中，追加依民法第197條第2項、第179條規
    定，為同一聲明之請求。上開訴之追加，核與原請求之原因
    事實，均本於被上訴人所有南投縣○○市○○段○000○號（下稱
    系爭廠房）上建築工程，對上訴人廠房造成之損害糾紛為同
    一事實，與上揭規定均核無不合，應予准許。
貳、實體方面:
一、上訴人主張：伊所有南投縣○○市○○段000 號之土地（下稱上
    訴人土地）與被上訴人所有同縣市段000地號之土地（下稱
    被上訴人土地）為鄰地。被上訴人與訴外人○○營造工程有限
    公司（下稱○○公司）於民國107年12月14日簽立工程合約書
    （下稱系爭合約），由○○公司承攬被上訴人土地上系爭廠房
    整建及週邊環境改善等工程（下稱系爭工程）
　　。○○公司於107年12月17日申報開工後，在兩造土地界址挖
    掘地基時，未施作擋泥之鋼樁及鋼板，造成伊土地上建物（
    門牌號碼為南投縣○○市○○○路000 號，下稱上訴人廠房）之
    地基往下崩落、廠房之地基裸露及部分倒塌。系爭工程契約
    及所附估價明細暨施工圖說，被上訴人未要求○○公司須先以
    鋼梁作為防護措施，○○公司實際挖掘前，復未依此施作；伊
    多次以函文表示○○公司挖掘地基造成伊廠區地基崩落，並要
    求督促○○公司儘速完成及改善系爭工程中之擋土牆工程及防
    護措施，○○公司卻遲未完成及改善；被上訴人有定作及指示
    過失，且未盡監督責任。又伊因此受有支出廠房倒塌鋼構修
    繕工程費用142萬8,880元、廠房牆面塌陷鋼構緊急拆除費用
    5萬5,000元、廠房地坪塌陷修復工程費用54萬9,692元，及
    自108年6月至109年4月止期間無法出租之短收租金110萬元
    ，共計有313萬3,572元損害，被上訴人均應賠償。爰依民法
    第184條第1項前段、第189條但書、第184條第2項、第794條
    等規定，求為命被上訴人賠償上開金額之判決。縱認伊對被
    上訴人之請求已罹於消滅時效，追加依民法第197條第2項、
    第179條規定，為同一聲明之請求。
二、被上訴人則以：系爭合約擋土牆工程，全部由○○公司承攬，
    所造成之鄰損應由實際施工者負責，與伊無關。又伊於上訴
    人以函文表示○○公司於挖掘地基造成上訴人廠區地基崩落，
    隨即發函要求○○公司立即施作及加強擋土牆工程及防護措施
    ，伊並無定作或指示過失。施作擋土牆工程之目的，係為預
    防兩造土地間之土石崩塌危險，縱侵害上訴人權利，欠缺不
    法性。況依上訴人發函可知，上訴人於108年4月9日已知悉○
    ○公司造成廠區地基崩落之情事，惟於110年9月22日始提出
    民法第184條第2項規定作為請求權基礎，已罹於消滅時效，
    被上訴人得拒絕給付。且○○公司已將上訴人土地及廠房回復
    原狀，並給付賠償金，上訴人之損害賠償債權，因損害獲得
    填補而消滅。又系爭上訴人廠房已使用40年，上訴人本已預
    計拆除該廠房，縱有損害，賠償亦應扣除折舊。至被上訴人
    追加民法第197條第2項、第179條規定部分，伊並非損害賠
    償之義務人，並無因侵權行為受有利益，致上訴人受損害之
    情，且伊提出時效抗辯，亦為正當權利行使，不具違法性等
    語，資為抗辯。
三、原審為上訴人全部敗訴之判決，駁回上訴人之訴及假執行之
    聲請。上訴人全部不服提起上訴，上訴聲明為：㈠原判決廢
    棄。㈡前項廢棄部分，被上訴人應給付上訴人新臺幣313萬3,
    572元及自起訴狀繕本送達被上訴人翌日起至清償日止，按
    年息百分之5計算之利息。被上訴人答辯聲明：㈠上訴人之上
    訴及假執行之聲請均駁回。㈡上訴費用由上訴人負擔。㈢如受
    不利判決，被上訴人願供擔保請准宣告免於假執行。
四、兩造不爭執事項（見本院卷第76至77頁）
  ㈠上訴人所有南投縣○○市○○段000○000 ○號（門牌號碼為南投縣
    ○○市○○○路000 號）建物，坐落於上訴人所有南投縣○○市○○
    段000 號之土地上。被上訴人所有南投縣○○市○○段000○號（
    門牌號碼為南投縣○○市○○○路000號）之建物，坐落被上訴人
    所有南投縣○○市○○段000地號之土地上。兩造土地為直接相
    鄰之鄰地。
  ㈡被上訴人與○○公司間於107年12月14日簽立工程合約書，由○○
    公司承攬被上訴人廠房之整建及週邊環境改善等工程（即系
    爭工程），而成立承攬契約，被上訴人為定作人，○○公司為
    承攬人（契約內容詳如原審院卷第21至42頁原證一之系爭工
    程契約）。
  ㈢○○公司於107年12月17日申報開工，並進場開挖。○○公司於施
    作系爭工程之期間，在上訴人土地與被上訴人土地界址處挖
    掘地基時，造成上訴人土地（廠區）之地基往下崩落，致上
    訴人廠房之地基裸露、部分倒塌（狀況如原審院卷第43至77
    頁原證二之照片）。
  ㈣兩造及○○公司間之往來函文如原判決書附表所示。
五、爭執事項
  ㈠被上訴人是否有定作或指示過失，致上訴人受有損害，而應
    對上訴人負損害賠償責任？
  ㈡上訴人依民法第184條第2項及第794條規定請求時，是否已罹
    於消滅時效？
  ㈢上訴人得否追加第197條第2項依不當得利請求？
　㈣上訴人請求被上訴人給付如上訴聲明所示金額，有無理由？
六、本院之判斷:
　㈠被上訴人並無定作或指示過失，致上訴人受有損害，無庸對
    上訴人負損害賠償責任：　
　⒈按當事人主張有利於己之事實者，就其事實有舉證之責任。
    但法律別有規定，或依其情形顯失公平者，不在此限，民事
    訴訟法第277條定有明文。次按因故意或過失，不法侵害他
    人之權利者，負損害賠償責任。承攬人因執行承攬事項，不
    法侵害他人之權利者，定作人不負損害賠償責任；但定作人
    於定作或指示有過失者，不在此限，民法第184條第1項前段
    、第191條定有明文。承攬人執行承攬事項，有其獨立自主
    之地位，定作人對於承攬人並無監督其完成工作之權限(民
    法第191條立法意旨、最高法院97年度台上字第2585號判決
    意旨參照)，是承攬人於執行承攬事項，不法侵害他人之權
    利者，定作人除於定作或指示有過失外，不負損害賠償責任
    （最高法院86年度台上字第3076號判決意旨參照）。則因承
    攬人執行承攬事項，而權利受有侵害之人，欲請求定作人賠
    償其損害者，就定作人有「定作或指示過失」之權利發生要
    件事實，應負舉證責任。
　⒉上訴人固主張系爭工程契約及所附估價明細暨施工圖說，未
    要求○○公司須先以鋼梁作為防護措施，○○公司實際挖掘前，
    復未依此施作；上訴人多次以函文表示○○公司挖掘地基造成
    上訴人廠區地基崩落等情，並要求督促○○公司儘速完成及改
    善系爭工程中之擋土牆工程及防護措施，惟○○公司卻遲未完
    成及改善之；被上訴人有定作及指示過失，且未盡監督責任
    等語。然查：
　⑴○○公司在兩造土地界址挖掘地基時，造成上訴人廠區土地之
    地基崩落、上訴人廠房之地基裸露及部分倒塌等節，固如前
    述，惟被上訴人與○○公司間係成立承攬契約，就系爭工程無
    監督權限，除有定作或指示過失外，無庸負損害賠償責任，
    亦如前述。再者，被上訴人就系爭工程中之擋土牆相關工程
    部分，約定由○○公司以「統包」方式為之，有系爭工程承攬
    報價明細表可證（見原審卷第487頁），為○○公司所獨立設
    計、施工，非依被上訴人指示施作；且上訴人以函文表示○○
    公司於挖掘地基造成上訴人廠區地基崩落等情後，被上訴人
    均隨即如原審附表所示發函要求○○公司立即施作及加強擋土
    牆工程及防護措施，未見被上訴人有何任由○○公司不法侵害
    上訴人權利之情。
　⑵至於上訴人所指系爭合約所附工程估價明細表第壹、一、11
    項載明「擋土牆135M、主筋＃7∕6雙層20∕3000磅」及其所附
    「擋土牆配筋剖面圖」等內容云云，此僅足證明系爭工程中
    擋土牆（主體）部分，係○○公司向被上訴人承攬該工程，尚
    難證明被上訴人就○○公司施作過程有具體之指示，且其指示
    有過失之情事存在。另上訴人主張系爭擋土牆施工點，位於
    兩造廠房之界址處，此處地形落差大，地質又為黃土層，原
    為斜坡，依工程慣例，應先插入鋼樑牆面，至擋土牆工程完
    成後再拔除云云，惟系爭工程既由○○公司向被上訴人統包承
    攬施作，就施作之工序及施作內容，均由○○公司依專業決定
    執行，如有上訴人主張○○公司應為施作防護措施，而未施作
    ，亦屬○○公司有過失之情事，尚難以上訴人所指○○公司有過
    失之情事，而遽推論被上訴人有指示過失之情事存在。
  ⒊依前述民法第189條前段規定，定作人對於承攬人之侵權行為
    ，原則上不負賠償責任。承攬人執行承攬事項，係以獨立自
    主之意思為之，不受定作人之指揮監督。上訴人未能提出證
    據加以證明被上訴人有何定作或指示過失事實存在，尚難以
    上訴人單方臆測之詞，即認被上訴人就系爭工程有定作或指
    示過失，上訴人主張被上訴人對其應負損害賠償責任，尚無
    可採。
  ㈡上訴人依民法第184條第2項及第794條規定請求時，已罹於消
    滅時效：
　⒈按因侵權行為所生之損害賠償請求權，自請求權人知有損害
    及賠償義務人時起，2年間不行使而消滅，自有侵權行為時
    起，逾10年者亦同；按消滅時效，因請求、承認、起訴等事
    由而中斷；時效完成後，債務人得拒絕給付，民法第197條
    第1項、第129條第1項、第144條第1項定有明文。次按民法
    第184條第1項前段、後段，為相異之侵權行為類型，保護法
    益之範圍，前段為權利、後段為一般法益，主觀責任，前者
    以故意過失為已足、後者則限制須故意以背於善良風俗之方
    法加損害於他人，兩者要件有別，請求權基礎相異，訴訟標
    的自屬不同（最高法院86年度台上字第3760號、89年度台上
    字第2560號判決意旨參照），倘上訴人於起訴時已陳明係依
    民法第184條第1項後段為請求依據，嗣追加民法第184條第1
    項前段為請求依據或訴訟標的時，已罹於民法第197條所定
    之2年消滅時效，且經被上訴人拒絕給付，自得以時效完成
    為由，駁回追加之訴（最高法院97年度台上字第2530號判決
    意旨參照）；又民法第184條第2項規定，亦為獨立之侵權行
    為類型，除減輕被害人之主觀要件舉證責任外，同時擴大保
    護客體之範圍兼及於權利以外之利益（最高法院100年度台
    上字第1012號判決意旨參照）。
　⒉上訴人主張兩造土地為鄰地，被上訴人委由○○公司承攬開掘
    土地及建築等事項，致上訴人土地（廠區）及廠房之地基塌
    陷裸露，得依民法第184條第2項規定請求被上訴人賠償云云
    。
　⑴按違反保護他人之法律，致生損害於他人者，負賠償責任。
    但能證明其行為無過失者，不在此限，民法第184條第2項定
    有明文，是依前開民法第184條第2項規定，違反保護他人之
    法律者，推定其有過失（最高法院66年度台上字第1015號、
    67年度台上字第2111號判決意旨參照），加害人如抗辯其無
    過失，應由其負舉證責任。次按土地所有人開掘土地或為建
    築時，不得因此使鄰地之地基動搖或發生危險，或使鄰地之
    建築物或其他工作物受其損害，民法第794條定有明文，即
    係前開所稱保護他人之法律，如有違反，應推定其有過失（
    最高法院72年度台上字第3823號、100年度台上字第1012號
    判決意旨參照），除能證明其行為無過失，可不負賠償責任
    外，即應對鄰地、鄰地之建築物或工作物所有人所受之損害
    ，負賠償之責（最高法院95年度台上字第506號、99年度台
    上字第1258號判決意旨參照），縱係委由他人承攬土地開掘
    或建築事項，定作人就該他人之過失或不適當之履行，仍應
    負其全責，不得因該他人之代為履行而免其義務（最高法院
    72年度台上字第2225號、73年度台上字第4211號、99年度台
    上字第1258號判決意旨可參照）。
  ⑵依上述，上訴人主張兩造土地為鄰地，被上訴人委由○○公司
    承攬開掘土地及建築等事項，致上訴人土地（廠區）及廠房
    之地基塌陷裸露，得依民法第184條第2項規定請求被上訴人
    賠償等語，雖非無據。然查：上訴人於108年4月9日委由律
    師以律師函文向被上訴人及○○公司表示，○○公司挖掘地基時
    ，未作好防護措施，造成其土地（廠區）及廠房之地基塌陷
    裸露等語（見原審卷第79-83頁）；於108年6月12日復以函
    文向被上訴人表示○○公司施作擋土牆高度及強度不足，適逢
    連夜大雨，造成其廠房之地基已完全裸露等語（見原審卷第
    125-126頁）；且於108年6月25日與被上訴人、○○公司協調
    修復賠償問題等情，有會議紀錄（見原審卷第85頁）；於本
    件訴訟中亦主張其因廠房地基裸露及部分倒塌，致其於108
    年6月起即未能將之出租等語（見原審卷第17頁）；足徵上
    訴人至遲於108年6月12日，即已知悉損害之發生及賠償義務
    人，依法消滅時效應自斯時起算，上訴人得依民法第184條
    第2項規定主張之請求權基礎，於110年6月12日即已消滅時
    效完成，惟上訴人遲至110年9月22日始於原審追加民法第18
    4條第2項為請求權基礎（見原審卷第333頁），其前述主張
    之時，已罹於消滅時效，被上訴人為時效抗辯，拒絕給付，
    於法有據，是被上訴人抗辯其得就上訴人所主張民法第184
    條第2項之請求權，為時效抗辯，拒絕上訴人損害賠償之請
    求，於法有據。　　
　⒊上訴人雖主張其係於110年9月間，始獲知被上訴人為鄰地（
    南投縣○○市○○段000地號）所有人，並於原審具狀追加民法
    第184條第2項、第794條規定，為同一聲明之請求，後者應
    以上訴人知悉被上訴人為鄰地所有人時起算，並未逾越民法
    第197條所定之二年消滅時效云云。然本件侵權行為損害賠
    償事件，上訴人於108年6月12日即已知悉損害之發生及賠償
    義務人，自得就侵權行為所生之損害賠償請求權，依法主張
    ，是侵權行為所生之損害賠償請求權之消滅時效，應自108
    年6月12日起算，並不因上訴人欲於何時主張請求權而有不
    同。上訴人主張上開民法第184條第2項規定之請求權，應以
    上訴人知悉被上訴人為鄰地所有人時起算及主張其於109年4
    月24日與訴外人○○營造有限公司就系爭上訴人廠房土地地面
    修復工程進行估價，於109年5月22日為工程款之支付，損害
    賠償請求權之行使，應自109年5月22日起算云云，均無可採
    。是上訴人於起訴時未主張民法第184條第2項、第794條規
    定，遲至110年9月22日始追加為請求權基礎，此為上訴人怠
    於主張，該請求權於110年6月12日消滅時效業已完成，上訴
    人主張該請求權之消滅時效尚未完成，應無可採。
  ㈢上訴人追加依第197條第2項為不當得利請求，為無理由：
　⒈按損害賠償之義務人，因侵權行為受利益，致被害人受損害
    者，於前項時效完成後，仍應依關於不當得利之規定，返還
    其所受之利益於被害人。民法第197條第2 項定有明文。是 
    需損害賠償之義務人，因侵權行為受利益，致被害人受損害
    時，方有上開規定之適用，如為侵權行為之人，於為侵權行
    為時，僅使被害人受損而未取得任何利益，即無上開規定之
    適用。
　⒉依上訴人之主張，本件係因被上訴人發包工程予訴外人○○公
    司承攬該廠房整建及週邊環境改善，因○○公司施工不當，造
    成相鄰之上訴人所有廠房地基崩落受損，影響結構安全，是
    ○○公司施工不當，造成上訴人所有廠房地基崩落，上訴人固
    有受損，然被上訴人並未受有任何利益。至於上訴人所稱被
    上訴人因時效抗辯而得免為上訴人所請求之損害賠償給付（
    即回復原狀之賠償），此係消滅時效制度規定使然，並非無
    法律上之原因受有利益，上訴人主張被上訴人為時效抗辯即
    是受有不當得利，於法不符，是本件應無第197條第2項之適
    用；另上訴人主張被上訴人因○○公司施工不當而予以扣款，
    亦有不當得利云云，惟被上訴人是否因○○公司施工不當而加
    以扣款，係被上訴人與○○公司間本於承攬契約所生之糾葛，
    被上訴人得否依法對○○公司主張權利，全然與上訴人無涉，
    上訴人自不因被上訴人得否依法對○○公司主張權利受有損害
    ，更無不當得利之適用，是上訴人主張被上訴人得依法對○○
    公司主張權利，對被上訴人屬不當得利云云，自無可採。
　㈣上訴人請求被上訴人給付如上訴聲明所示金額，並無理由：
    依上所述，上訴人不得依民法第184條第1 項前段、第189條
    但書規定請求被上訴人賠償；而上訴人依民法第184條第2項
    及第794條規定請求被上訴人賠償，其請求權已罹於消滅時
    效，被上訴人為時效抗辯拒絕給付，於法有據；且上訴人對
    被上訴人亦無不當得利請求權存在，上訴人訴請被上訴人給
    付如上訴聲明所示金額，於法無據，應無理由。　　
七、綜上所述，上訴人依民法第184條第1 項前段、第189條但書
    、第184條第2項、第794條規定請求被上訴人應給付313萬3,
    572元，及自起訴狀繕本送達之翌日起至清償日止，按年息
    百分之5計算之利息，非屬正當，不應准許。從而，原審所
    為上訴人敗訴之判決，並無不合。上訴論旨指摘原判決不當
    ，求予廢棄改判，為無理由，應駁回其上訴。另上訴人追加
    依民法第197條第2項、第179條之規定為請求部分，亦無理
    由，併予駁回。
八、本件事證已臻明確，兩造其餘之攻擊或防禦方法及所用之證
    據，經本院斟酌後，認為均不足以影響本判決之結果，爰不
    逐一論列，附此敘明。
九、據上論結，本件上訴及追加之訴均為無理由，爰判決如主文
    。
中　　華　　民　　國　　111 　年　　12　　月　　14　　日
            民事第三庭    審判長法　官  黃玉清
                                法　官  許旭聖
                                法　官  涂秀玲
正本係照原本作成。
如不服本判決，應於收受送達後20日內向本院提出上訴書狀，其
未表明上訴理由者，應於提出上訴後20日內向本院補提上訴理由
書（須按他造當事人之人數附繕本）。因疫情而遲誤不變期間，
得向法院聲請回復原狀。
上訴時應提出委任律師或具有律師資格之人之委任狀；委任有律
師資格者，另應附具律師資格證書及釋明委任人與受任人有民事
訴訟法第466條之1第1項但書或第2項所定關係之釋明文書影本。
如委任律師提起上訴者，應一併繳納上訴裁判費。
                                書記官  卓佳儀
　　　　　　　　　　　　　　　　  
中　　華　　民　　國　　111 　年　　12　　月　　14　　日